臺灣高等法院高雄分院刑事判決　　 94年度上更(一)字第135號
上　訴　人
即　被　告　甲○○
上列上訴人因違反稅捐稽徵法等案件，不服台灣高雄地方法院90
年度訴字第1470號中華民國91年3 月29日第一審判決（起訴案號
：台灣高雄地方法院檢察署90年度偵字第4268號），提起上訴，
判決後，經最高法院第1 次發回更審，本院判決如下：
    主  文
原判決撤銷。
甲○○商業負責人為納稅義務人，以詐術逃漏稅捐，處有期徒刑
貳月，如易科罰金，以參佰元折算壹日。
    事  實
一甲○○在高雄市○鎮區○○街69之2 號2 樓獨資經營彩庭餐廳
  ，為商業登記法規定之商業負責人，且係依法應納稅之義務人
  ，其明知薛介彬僅於民國87年11月及同年12月在彩庭餐廳工作
  2 個月，領得薪資共計新台幣（下同）4 萬元，詎甲○○竟基
  於偽造不實之業務上文書及逃漏營利事業所得稅之犯意，為申
  報87年度營利事業所得稅，竟指示不知情之會計師，在其業務
  上製作之彩庭餐廳87年度各類所得稅扣繳暨免扣繳憑單（以下
  簡稱扣繳憑單）上，虛偽填載薛介彬自87年3 月起至同年12月
  止，在彩庭餐廳工作共計10個月，並總計領得薪資17萬5000元
  等事項，復在彩庭餐廳製作之中華民國87年度營利事業所得稅
  結算申報書（以下簡稱結算申報書）之損益科目「薪資支出欄
  位」加計該金額，並將扣繳憑單第1 聯持交稅捐機關以登錄歸
  戶，嗣於辦理上開年度營利事業所得稅申報時，以該結算申報
  書向財政部高雄市國稅局申報營利事業所得稅，藉此虛報員工
  薪資支出之詐術，使稅捐機關於審核稅額時陷於錯誤，而誤算
  彩庭餐廳應繳納之營利事業所得稅額，經依當年度適用之稅率
  計算結果，計逃漏彩庭餐廳應繳營利事業所得稅額3 萬3750元
  ，足以生損害於薛介彬及稅捐稽徵機關對於稅捐稽徵之正確性
  。嗣於89年間，經薛介彬向財政部台灣省南區國稅局高雄縣分
  局提出檢舉，始查獲上情。
二案經財政部高雄市國稅局函送台灣高雄地方法院檢察署檢察官
  偵查起訴。
    理  由
壹、程序方面
一按被告以外之人（包括證人、鑑定人、告訴人、被害人及共同
  被告等）於審判外之陳述雖不符刑事訴訟法第159 條之1 至之
  4 等四條之規定，而經當事人於審判程序同意作為證據，法院
  審酌該言詞陳述或書面陳述作成時之情況，認為適當者，亦得
  為證據；當事人、代理人或辯護人於法院調查證據時，知有刑
  事訴訟法第159 條第1 項不得為證據之情形，而未於言詞辯論
  終結前聲明異議者，視為有前項之同意，同法第159 條之5 定
  有明文。立法意旨在於傳聞證據未經當事人之反對詰問予以核
  實，原則上先予排除。惟若當事人已放棄反對詰問權，於審判
  程序中表明同意該等傳聞證據可作為證據；或於言詞辯論終結
  前未聲明異議，基於尊重當事人對傳聞證據之處分權，及證據
  資料愈豐富，愈有助於真實發見之理念，且強化言詞辯論主義
  ，使訴訟程序得以順暢進行，上開傳聞證據亦均具有證據能力
  。
二本件證人薛介彬曾於偵查中未經具結為陳述，其性質雖屬傳聞
  證據，惟查無符合同法第159 條之1 至之4 等前四條之情形，
  又上開偵查筆錄內容，當事人已知上述筆錄乃傳聞證據，嗣經
  本院審理時予以提示並告以要旨，經檢察官當庭表示並無意見
  。被告則表示「他在我們公司上班2 個月是確定的，但是他有
  介紹人到公司上班，其他是佣金部分」等語，俱對該證言之證
  據力表示意見，惟對於該證言具有證據能力乙節並不爭執，是
  上開證人於偵查中之證言已因擬制同意而得作為證據，本院審
  酌上開筆錄作成時，較無人情施壓或干擾，亦無不當取供之情
  形，認為以之作為本案之證據亦屬適當，是其於偵查中之證言
  自具有證據能力。
貳、實體方面
一
(一)訊據上訴人即被告甲○○（下稱被告）坦承於87年間獨資經營
  彩庭餐廳，為商業負責人，該餐廳為依法應納稅之納稅義務人
  。薛介彬確於87年11月、同年12月間在彩庭餐廳工作2 個月，
  共計領得薪資4 萬元等情不諱，核與證人薛介彬於偵查中證述
  之情節相符，並有彩庭餐廳87年度營利事業投資人明細及分配
  盈餘表、彩庭餐廳87年度營利事業所得稅結算申報書附卷可憑
  。
(二)被告為申報87年度營利事業所得稅，指示不知情之會計師，在
  其業務上製作之彩庭餐廳87年度各類所得稅扣繳暨免扣繳憑單
  （以下簡稱扣繳憑單）上，虛偽填載薛介彬自87年3 月起至同
  年12月止，在彩庭餐廳工作共計10個月，並總計領得薪資17萬
  5000元等事項，復在彩庭餐廳製作之中華民國87年度營利事業
  所得稅結算申報書（以下簡稱結算申報書）之損益科目「薪資
  支出欄位」加計該金額，並將扣繳憑單第1 聯持交稅捐機關以
  登錄歸戶，嗣於辦理上開年度營利事業所得稅申報時，以該結
  算申報書向財政部高雄市國稅局申報營利事業所得稅，計逃漏
  彩庭餐廳應繳營利事業所得稅額3 萬3750元各情，業據被害人
  薛介彬於偵查中指訴綦詳（見偵卷第31至32頁），核與被告於
  偵查中供稱：當時因餐廳員工薪資有人領多有人領少，所以才
  會將領少的員工薪資，盡量以法定免稅額度申報，使領薪較多
  的員工不用申報繳納那麼多稅，我有經過員工同意，我才在免
  稅額度內申報薪資所得等語相符，顯然被告已坦承被害人於87
  年度確實未領得17萬5000元之薪資，卻虛偽填載扣繳憑單並持
  以申報等情。此外，並有檢舉書、被害人87年度扣繳憑單、財
  政部高雄市國稅局90年2 月19日財高國稅法字第090008153 號
  函各1 份在卷可稽，事證已臻明確。
(三)被告辯稱上開情事經被害人薛介彬同意云云，惟被害人薛介彬
  已當庭否認其事，並稱：我加上其他收入就超過免稅額度，怎
  麼可能讓被告報那麼多等語明確。況被害人薛介彬若事前同意
  被告以17萬5000元申報稅額，衡情應無可能於89年間向財政部
  台灣省南區國稅局高雄縣分局提出檢舉，足徵被告於偵查中所
  辯前揭情詞，不足採信。
(四)被告於原審翻異改稱：薛介彬於87年3 月時，介紹2 名公關王
  金花、方金水至彩庭餐廳工作，薛介彬介紹之公關如每月都有
  帶客人到餐廳消費，我每月會給他1 萬4000元當作介紹公關之
  佣金，薛介彬自87年3 月至12月止，每月領得佣金1 萬4000元
  ，10個月共14萬元，加上薪資4 萬元，薛介彬確實有領得17萬
  5000元云云；被害人薛介彬於原審亦到庭附和其詞，惟查：
１被告及被害人薛介彬於偵查中均未提及因介紹公關工作而領得
  佣金14萬元乙節，其2 人於原審始以此為辯，已有可疑。況被
  告於原審供稱：薛介彬到彩庭餐廳上班以後，我才認識他等語
  （見原審卷第46頁），而薛介彬係自87年11月起至彩庭餐廳上
  班工作，業經被告及被害人薛介彬供陳一致，被告既於87年11
  月間始認識被害人薛介彬，被告豈有可能自同年3 月間起即給
  付薛介彬每月1 萬4000元之佣金之理，被告所辯各節顯然自相
  矛盾。況抽領佣金之工資清冊或領薪收據，為報稅之憑據，依
  稅法一般均須保存5 年，以備日後查稅之用，惟經原審法院命
  被告提出上開單據，被告均無法提供，其空言辯稱：薛介彬共
  領取14萬元佣金云云，難以憑信。
２被告又辯稱：簡素珍負責公關抽佣金之事云云，並舉證人簡素
  珍於本院前審證稱：如果介紹員工進來，員工帶客人來，介紹
  人就可以領介紹費，每個月6 、7000元，要看業績，不管介紹
  幾個員工，介紹費最多不會超過7000元，否則賺的錢都給介紹
  人就好了等語（見本院上訴卷第28頁），核與被告所供：薛介
  彬每月領介紹佣金1 萬4000元云云，已有不符。且證人簡素珍
  稱其於86、87年間在彩庭餐廳作公關，有領薪及扣繳憑單云云
  ，經本院前審向財政部高雄市國稅局小港稽徵所函查結果，證
  人簡素珍於87年度係納稅義務人易慧琪之扶養親屬，簡素珍並
  無薪資所得及扣繳憑單，有該局91年6 月12日財高國稅港徵字
  第0910004261號函附所得稅結算申報書及核定通知書可佐（見
  本院上訴卷第34至37頁），證人簡素珍是否確為彩庭餐廳之公
  關並負責員工抽領介紹佣金之事，非無疑問。被告所辯及證人
  簡素珍所證述內容，均難採信。
３被告雖提出王金花、方金水之87年度扣繳憑單，以證明其2 人
  係被害人薛介彬介紹至彩庭餐廳工作，惟證人王金花、方金水
  於原審一致證稱：於87年間在彩庭餐廳工作，是薛介彬介紹去
  的，1 個月薪水2 萬多元，薛介彬是否可拿到好處或介紹費，
  不知情等語，上開證詞僅能證明薛介彬曾介紹其2 人至彩庭餐
  廳工作，但不能證明被害人薛介彬於87年間在彩庭餐廳有領得
  介紹佣金14萬元，證人王金花、方金水之證詞不足以採為有利
  於被告之認定。
４證人薛介彬於原審調查時證稱：係彩庭餐廳簡姓經理告訴伊介
  紹公關至該餐廳工作，有介紹費及佣金可領等語；證人王金花
  於原審則結稱：伊於87年間至彩庭餐廳工作，係一女股東應徵
  的，甲○○沒有管等語（見原審卷第51至52頁），固可疑為被
  告與薛介彬就聘任王金花等2 人乙節並未接觸，惟彩庭餐廳為
  一獨資經營之商業單位，規模不大，員工理應不多，被告身為
  負責人，對於該餐廳聘任公關支出佣金之攸關重大財務情事，
  應無不知情之理，惟被告竟於偵查中未言及此有利於己之事項
  ，實難想像。是對於該餐廳於87年間有無因聘任王金花等2 人
  ，支付佣金14萬元予薛介彬乙節，實有疑問。
(五)綜上所述，被告嗣於原審中翻異前詞，所辯核係飾卸之詞；被
  害人薛介彬嗣於原審中附和被告陳詞，亦係迴護被告之詞，均
  難憑信。被告製作並行使不實之扣繳憑單，使被害人薛介彬因
  此承擔多負擔稅捐之風險，並影響稅捐機關核課稅捐之正確性
  ，自足生損害於被害人薛介彬及稅捐稽徵機關。本件事證明確
  ，被告犯行堪以認定。
二查被告獨資經營彩庭餐廳，為彩庭餐廳之負責人，屬稅捐稽徵
  法第47條第3 款所稱商業登記法規定之商業負責人，且係依法
  應納稅之義務人，而扣繳憑單非屬會計憑證（最高法院90年度
  台上字第7444號判決意旨參考），惟係被告業務上所製作之文
  書，被告明知為不實之事項，而填製扣繳憑單並持以填製申報
  書向財政部高雄市國稅局申報營業稅，所為係犯刑法第216 條
  、第215 條行使業務上登載不實文書罪。又被告係商業負責人
  ，持製作內容不實之扣繳憑單向財政部高雄市國稅局申報彩庭
  餐廳87年度營利事業所得稅，藉以增加成本支出，減少所得，
  以詐術逃漏營利事業所得稅，係犯稅捐稽徵法第47條第3 款、
  第41條商業負責人詐術逃漏稅捐罪。被告指示不知情之會計師
  為上開犯行，為間接正犯。被告虛偽填載扣繳憑單後持以行使
  ，其虛偽填載之低度行為，應為行使之高度行為所吸收，不另
  論罪。被告所犯上開二罪，有方法目的之牽連關係，應從一重
  之詐術逃漏稅捐罪論處，公訴人認被告所犯上開二罪係數罪併
  罰，尚有未洽。
三原審予以論科，固非無見，惟查：稅捐稽徵法第47條第3 款所
  定商業登記法規定之商業負責人應受處罰，係自同法第41條轉
  嫁而來，非因身分成立之罪，此一處罰主體專指商業登記法規
  定之商業負責人而言。原判決事實既認定彩庭餐廳係被告所經
  營，被告為商業登記法規定之商業負責人，則該餐廳以虛報薪
  資支出逃漏稅捐，自為稅捐稽徵法第41條罪名之犯罪主體，此
  由該餐廳營利事業所得稅結算申報書之記載亦明。是被告依稅
  捐稽徵法上開規定，固得科處刑罰；但其納稅義務人仍為該餐
  廳，非為餐廳負責人之自然人。原判決認被告為納稅義務人，
  且就該彩庭餐廳本件逃漏稅捐行為未說明對被告應適用稅捐稽
  徵法第47條規定，科以徒刑，乃逕依同法第41條罪名論科，應
  有判決不適用法則之違法。被告仍執前詞否認犯罪，提起上訴
  ，固無足取，惟原判決既有上揭可議之處，仍屬無可維持，應
  由本院撤銷改判。審酌被告犯後仍飾詞卸責，顯見並無悔意，
  惟念及被告所逃漏之稅捐僅3 萬3750元，數目不多等其他一切
  情狀，量處有期徒刑2 月及諭知如易科罰金之折算標準。又行
  為後法律有變更者，適用裁判時之法律，刑法第2 條第1 項前
  段定有明文，又易服勞役及期間、數罪併罰之定執行刑、緩刑
  及易以訓誡易科罰金各事項，均依新法，有最高法院24年7 月
  總會決議(二)可資參照，而刑法第41條已於90年1 月10日修正，
  並於同年月12日生效，參諸前揭法條規定及決議意旨，本件自
  應適用裁判時即修正後刑法第41條第1 項規定，諭知易科罰金
  之折算標準。
四據上論斷，應依刑事訴訟法第369 條第1 項前段、第364 條、
  第299 條第1 項前段，稅捐稽徵法第47條第3 款、第41條，刑
  法第216 條、第215 條、第55條、第41條第1 項前段，罰金罰
  鍰提高標準條例第1 條前段、第2 條第1 項，判決如主文。
本案經檢察官許月雲到庭執行職務。
中　　華　　民　　國　　94　　年　　6 　　月　　30　　日
            刑事第五庭    審判長法  官  曾永宗
                                法  官  邱永貴
                                法  官  陳明富
以上正本證明與原本無異。
如不服本判決應於收受本判決後10日內向本院提出上訴書狀，其
未敘述上訴理由者，並得於提起上訴後10日內向本院補提理由書
狀（均須按他造當事人之人數附繕本）「切勿逕送上級法院」。
中　　華　　民　　國　　94　　年　　6 　　月　　30　　日
                                  書記官  張宗芳
附錄本件論罪科刑法條：
刑法第216 條：
行使第210 條至第215 條之文書者，依偽造、變造文書或登載不
實事項或使登載不實事項之規定處斷。
刑法第215 條：
從事業務之人，明知為不實之事項，而登載於其業務上作成之文
書，足以生損害於公眾或他人者，處3 年以下有期徒刑、拘役或
500元以下罰金。
稅捐稽徵法第41條：
納稅義務人以詐術或其他不正當方法逃漏稅捐者，處5 年以下有
期徒刑、拘役或科或併科新臺幣6 萬元以下罰金。
稅捐稽徵法第47條：
本法關於納稅義務人、扣繳義務人及代徵人應處徒刑之規定，於
左列之人
適用之：
一  公司法規定之公司負責人。
二  民法或其他法律規定對外代表法人之董事或理事。
三  商業登記法規定之商業負責人。
四  其他非法人團體之代表人或管理人。
